臺灣高雄地方法院民事判決　　　　　　　94年度訴字第1309號
原　　　告　甲○○
被　　　告　乙○○
訴訟代理人　黃偉欽律師
複代理人　　陳妙泉律師
上列當事人間請求清償債務事件，本院於民國94年9 月22日言詞
辯論終結，判決如下：
    主      文
被告應給付原告新臺幣伍拾萬元，及自民國八十九年六月十四日
起至清償日止，按週年利率百分之二十計算之利息。
原告其餘之訴駁回。
訴訟費用由被告負擔二分之一，餘由原告負擔。
本判決第一項得假執行。
    事實及理由
一、按訴狀送達後，原告不得將原訴變更或追加他訴，但擴張或
    減縮應受判決事項之聲明者，不在此限，民事訴訟法第255
    條第1 項第3 款定有明文。查原告起訴時，原聲明被告應給
    付原告新臺幣（下同）1,000,000 元，及自民國80年7 月20
    日起按中央銀行核定放款利率計算利息，並自80年7 月20日
    起，按本金每百元1 日1 角，分別計算遲延利息及違約金，
    嗣於訴訟審理中，減縮為被告應給付原告1,000,000 元，及
    自89年6 月14日起至清償日止，按週年利率20％計算之利息
    ，揆諸前揭規定，其訴之減縮應予准許。
二、原告主張：被告與訴外人蘇紹祺（已歿）於民國80年6 月20
    日書立借據（下稱「系爭借據」），共同向伊借款1,000,00
    0 元，雙方約定按中央銀行核定放款利率計算利息，借款期
    限至80年7 月20日止，倘逾期清償時，應按借款金額每百元
    1 日1 角即週年利率36.5％，分別計算遲延利息及違約金，
    被告並將其所有高雄市○○區○○段二小段206 地號土地，
    及坐落其上同段第1149號建號即門牌號碼高雄市○○區○○
    街54巷6 號房屋（下稱「系爭房屋」），設定抵押權予伊，
    詎被告迄未清償前開借款，為此，爰依兩造間消費借貸契約
    ，聲明請求被告給付1,000,000 元，及自89年6 月14日起至
    清償日止，按週年利率20％計算之利息等語。
三、被告則以：伊與蘇紹祺早於71年7 月2 日即已離婚，不可能
    再於80年6 月20日和蘇紹祺一起向原告借錢，系爭借據上伊
    之簽名並非真正。至於系爭借據及系爭房屋抵押權設定契約
    書上「乙○○」之印文雖為真正，惟伊印章早已遺失，前開
    印文並非伊蓋用。況縱認伊與蘇紹祺確有向原告借款，伊亦
    僅應負返還500,000 元借款之責任等語為辯。並聲明：駁回
    原告之訴。
四、兩造不爭執之事實：
  (一)被告與蘇紹祺於71年7 月2 日離婚，並於74年6 月26日辦理
    離婚登記，蘇紹祺則於93年7 月5 日死亡。
  (二)系爭借據及抵押權設定契約書上，「乙○○」之印文為真正
    。
五、得心證之理由：本件依兩造之陳述，爭執的重點應為：(一)系
    爭借據及系爭房屋抵押權設定契約書是否為真正？兩造間有
    無消費借貸關係存在？(二)原告得請求被告返還之金額若干？
六、經查：
  (一)系爭借據及系爭房屋抵押權設定契約書是否為真正？兩造間
    有無消費借貸關係存在？
  1.按當事人主張有利於己之事實，就其事實有舉證之責任。私
    人之印章，由自己使用為常態，被人盜用為變態，主張變態
    事實之當事人，自應就此印章被盜用之事實負舉證之責任；
    又私文書經本人簽名、蓋章或按指印者，推定為真正，民事
    訴訟法第277 條及第358 條定有明文，倘據以請求之協議書
    上所蓋印章係屬真正，依上開說明，即應推定該協議書為真
    正，最高法院86年度臺上字第717 號判決、83年度臺上字第
    138 2 號判決，已分別闡述詳盡。查系爭借據簽訂日期為80
    年6 月21日，其上記載：「茲房地所有權人乙○○，地號20
    6 與建號1149建物門牌：通化街54巷6 號，因借款擔保設定
    抵押權，並於80年6 月21日在三民地政事務所收件三地三專
    字第13227 號聲請登記，債權額計新台幣壹佰萬元整，該項
    借款業已全部收到，此致甲○○先生」，借款人欄則有被告
    及蘇紹祺之簽名暨被告之印文等節，有系爭借據影本1 份在
    卷可稽，另系爭房屋抵押權設定契約書，立約日期為80年6
    月20日，其上記載：「債務清償日期中華民國80年7 月20日
    ，利息按中央銀行核定放款利率計算，遲延利息按本金每百
    元1 日1 角，違約金按本金每百元1 日1 角」等語，並鈐印
    有被告之印文各情，亦有系爭房屋抵押權設定契約書影本1
    份在卷可稽，被告雖以其未在系爭借據上簽名，且系爭借據
    及房屋抵押權設定契約書上「乙○○」之印文並非伊蓋用等
    語為辯，惟其既自認系爭借據及房屋抵押權設定契約書上其
    印文均屬真正（見本院94年8 月11日言詞辯論筆錄），依民
    法第3 條第2 項規定，其蓋章與簽名生同等之效力，而被告
    復未能舉證證明其印章被盜用之事實，縱令系爭借據借款人
    欄其姓名為他人代為填載，然系爭借據及房屋抵押權設定契
    約書被告之印文既為真正，有如前述，則依首開說明，自應
    認系爭借據及房屋抵押權設定契約書為真正。
  2.本件系爭借據及房屋抵押權設定契約書既為真正，原告陳稱
    被告與蘇紹祺共同向其借款等語，復與系爭借據上借款人欄
    位有被告及蘇紹祺之簽名相符，足認原告所述為可採信，加
    以系爭借據已載明「該項借款業已全部收到」，則原告與被
    告及蘇紹祺間，確有1,000,000 元之消費借貸關係存在，且
    該借款於80年7 月20日即屆清償期，堪予認定，被告辯稱其
    未向原告借款等云云，自不足採信。
  (二)原告得請求被告返還之金額若干？
    按借用人應於約定期限內，返還與借用物種類、品質、數量
    相同之物；遲延之債務，以支付金錢為標的者，債權人得請
    求依法定利率計算之遲延利息，但約定利率較高者，仍從其
    約定利息；數人負同一債務，而其給付可分者，除法律另有
    規定或契約另有訂定外，應各平均分擔之，民法第478 條前
    段、第233 條第1 項、第271 條，分別定有明文。本件原告
    借款1,000,000 元予被告及蘇紹祺，該借款並早於80年7 月
    20日即屆清償期，已如前述，依上開說明，原告自得請求被
    告返還借款及約定之遲延利息。又被告與蘇紹祺同負此1,00
    0,000 元借貸債務，該金錢給付係屬可分，且系爭借據上並
    無被告與蘇紹祺應負連帶清償責任之記載，故依前揭規定，
    應各平均分擔之，故被告與蘇紹祺僅各負返還1/2 金額即50
    0,000 元之責任。再被告與蘇紹祺早於74年6 月26日即已離
    婚，蘇紹祺並於93年7 月5 日死亡，此為兩造所不爭執，復
    經本院依職權調取本院93度繼字第1346號蘇紹祺子女蘇啟硯
    、蘇庭郁拋棄繼承事件卷核閱無誤，故被告非蘇紹祺之繼承
    人，而無庸繼承蘇紹祺之債務，併予敘明。是原告請求被告
    返還全部借款1,000,000 元，於500,000 元範圍內，為有理
    由，逾此範圍請求，應屬無據。
七、綜上所述，本件被告既應負返還500,000 元借款及約定遲延
    利息之責，從而，原告請求被告給付500,000 元，及自89年
    6 月14日起至清償日止，按週年利率20％計算之利息，洵屬
    有據，應予准許。至原告逾此範圍之請求，並無所據，應予
    駁回。
八、茲因本判決所命給付之金額未逾500,000 元，爰依民事訴訟
    法第389 條第1 項第5 款，就原告勝訴部分，依職權宣告假
    執行。
據上論結，本件原告之訴為一部有理由，一部無理由，依民事訴
訟法第79條、第389 條第1 項第5 款，判決如主文。
中　　華　　民　　國　　94　　年　　9 　　月　　30　　日
                  民事第一庭法　官　劉傑民
正本係照原本作成。
如不服本判決，應於送達後20日內，向本院提出上訴狀並表明上
訴理由，如於本判決宣示後送達前提起上訴者，應於判決送達後
10日內補提上訴理由書（須附繕本）。
中　　華　　民　　國　　94　　年　　9 　　月　　30　　日
                            書記官　歐文政
